【裁判字號】    98,訴更一,20
【裁判日期】    980617
【裁判案由】    贈與稅
【裁判全文】
臺北高等行政法院判決
                                    98年度訴更一字第20號
                              .
原      告  甲○○
訴訟代理人  許秀川  會計師
被      告  財政部臺灣省北區國稅局
代  表  人  陳文宗（局長）
訴訟代理人  乙○○
上列當事人間因贈與稅事件，原告不服財政部中華民國94年12月
26日台財訴字第09400475620 號（案號：第00000000號）訴願決
定，提起行政訴訟，本院判決後，被告提起上訴，經最高行政法
院判決發回更審，本院更為判決如下：
    主  文
原告之訴駁回。
第一審及發回前上訴審訴訟費用由原告負擔。
    事  實  及  理  由
一、程序方面：本件原告起訴時，被告之代表人為凌忠嫄，嗣於
    訴訟中變更為陳文宗，茲據新任代表人具狀聲明承受訴訟，
    經核無不合，應予准許，合先敘明。
二、事實概要：
    (一)本件係審計部抽查盛美機械股份有限公司( 下稱盛美公司
      ) 88年度營利事業所得稅結算申報案，發現其投資人明細
      表所列股東李慧婷等人年紀尚輕，持股875 萬元等，囑被
      告查明渠等原始投資金額有無涉及以贈與論情事。案經被
      告查得原告於民國88年3 月20日轉讓盛美公司股票275 股
       (下稱系爭股票) 予李慧婷，經函請雙方提供買賣股票資
      金流程，雙方均僅提出說明年時已久無法提供，被告認原
      告係以顯著不相當之代價讓與財產，依遺產及贈與稅法第
      5 條第2 款規定，按移轉日盛美公司資產淨值與所訂轉讓
      價格之差額，核定贈與總額新台幣( 下同)2,040,876元，
      應納稅額50,452元。原告於92年11月17日提出申請書，主
      張盛美公司84年度營利事業所得稅，業經被告重核復查決
      定所得額為15,950元，請重新計算每股淨值，經被告重核
      結果，變更贈與總額為976,794 元，應納稅額0 元。
    (二)嗣經審計部調閱李慧婷87年、88年度綜合所得稅各類所得
      清單顯示，以其似無能力購買，乃再函被告查得李慧婷受
      讓上開股票時年僅26歲，其歷年所得並不高應無資力支付
      該筆價金，且經通知後李慧婷並未提示支付證明，原告亦
      無法提示收取價金證明，被告乃依查得之新事證，改依遺
      產及贈與稅法第4條第2項規定，核定原告88年度贈與總額
      3,726,794元，贈與淨額2,726,79 4元，應納稅額182,411
      元，並依遺產及贈與稅法第44條規定，按應納稅額處以1
      倍之罰鍰182,400 元（計至百元止）。原告不服，循序提
      起行政訴訟，經本院95年12月7 日95年度訴字第695 號判
      決訴願決定及原處分均撤銷。被告提起上訴後，經最高行
      政法院98年度判字第36號判決將原判決廢棄，發回本院更
      為審理。
三、原告起訴主張：
    (一)依遺產及贈與稅法第4 條第2 項、民法第406 條規定，原
      告與李慧婷並無贈與合意，被告對於贈與之合意應負舉證
      責任；又「認定事實，須憑證據，不得出於臆測，此項證
      據法則，自為行政訴訟所適用。」改制前行政法院61年度
      判字第70號著有判例，被告依調閱李慧婷之87及88年度綜
      合所得稅資料清單，認其無能力購買系爭股票，顯以臆測
      推定系爭股票移轉為贈與行為，並非發現贈與之新證據。
    (二)被告答辯所援引大法官釋字第537 號解釋對本案應無擴大
      適用之餘地，蓋上開解釋所指「納稅義務人申報協力義務
      」，係在房屋稅條例有明文規定之前提才能適用，非稽徵
      機關所能任意擴充解釋適用於其他任何事件。惟依遺產及
      贈與稅法第5 條第6 款規定二親等以內親屬間財產之買賣
      以贈與論，但能提出已支付價款之確實證者，不在此限。
      因此，只有二親等以內親屬間財產之買賣，應提出已支付
      價款之確實證明，以免被視為贈與。本案原告與李慧婷並
      非二親等以內之親屬，並無提出「支付價款之確實證明」
      之義務。換言之，只有二親等以內親屬間之買賣，納稅義
      務人才有申報協力之義務。
    (三)參照改制前行政法院81年判字第1765號判例：「查稅捐稽
      徵法第21條第2 項所稱另發現應徵之稅捐，係以發現原核
      課稅捐資料所無之新資料，且該新資料足以認定應補徵稅
      捐者，始足當之。」原告於88年3 月20日出售系爭股票與
      李慧婷，已繳清證券交易稅，復經被告以92年11月4 日函
      認定為以不相當之代價讓與財產，應以贈與論課徵贈與稅
      ，原告依限補報後，經被告審查結果以無應納稅額結案而
      確定。未料被告又於93年10月21日重新核定本件為贈與行
      為，顯與前判決意旨不符，有違一事不再理原則。至被告
      所引用李慧婷87年及88年度綜合所得稅資料清單等資料，
      均存放於被告機關，並非新證據，而該資料仍只能證明李
      慧婷收入不豐，不能證明原告與李慧婷間具有贈與之合意
      ，且被告重啟調查結果，並未發現足資認定贈與之新事證
      ，被告據以補徵贈與稅顯非適法。
    (四)被告雖一再指稱其調閱李慧婷87及88年綜所稅清單，顯示
      其應無能力購買系爭股票，而推定系爭股票之移轉為贈與
      行為，惟查，李慧婷之母親於83年10月23日死亡，遺產總
      額高達16,961,522元，並無資力不足之情形。且按一般經
      驗法則，贈與行為通常均為二親等以內親屬間之贈與，原
      告與李慧婷並非二親等以內親屬，且原告於88年3 月出售
      系爭股票予李慧婷，已繳清證券交易稅在案，足以證明系
      爭股票之移轉，系買賣行為而非贈與。
    (五)依稅捐稽徵法第21條規定，依法應由納稅義務人申報繳納
      之稅捐，已在規定期間內申報，且無故意以詐欺或其他不
      正當方法逃漏稅捐者，其核課期間為5年。原告於88年3月
      20日出售系爭股票與李慧婷，被告以92年11月4 日函認為
      售價低於每股資產淨值，涉及以不相當代價讓與財產，應
      以贈與稅論課徵贈與稅，原告於限期內補報後，因無應納
      稅額而確定，而被告於93年10月21日再發函通知補稅，顯
      已逾5 年之核課期間等語。並聲明請求判決撤銷訴願決定
      及原處分。
四、被告則以：
    (一)依大法官釋字第537 號解釋意旨，租稅稽徵程序，稅捐稽
      徵機關雖依職權調查原則而進行，惟有關課稅要件事實，
      多發生於納稅義務人所得支配之範圍，稅捐稽徵機關掌握
      困難，為貫徹公平合法課稅之目的，因而課納稅義務人申
      報協力義務。準此，財產移轉是否為有償，相關證據資料
      為納稅義務人及與其財產移轉之相對人所掌握，渠等有提
      出該證據資料之協力義務，如提出並非絕對不能而怠於提
      出或故意不提出者，經稽徵機關依職權已盡調查能事後，
      仍無法證明財產移轉為有償時，該不利益應由納稅義務人
      負擔。
    (二)本件業經最高行政法院判決認李慧婷之年度所得資料當時
      雖已存在，惟被告於第1 次調查時，並未發現而加以運用
      ，至第2 次調查時，經審計部提示始發現並加以調查，是
      以被告前後調查之資料、事項各異，亦即再查報告調查之
      事實，並不在原調查報告行政救濟裁量範圍內，核屬新事
      證。且依該院92年5 月份庭長法官聯席會議決議，在核課
      期間內，經另發現應徵之稅捐者，仍應依法補徵或並予處
      罰，所謂「另發現應徵之稅捐」，只須其事實不在行政救
      濟( 即復查、訴願、行政訴訟，但不包括原核定) 裁量範
      圍內，均屬「另發現應徵之稅捐」。況稽徵機關如發現原
      處分確有短徵，為維持課稅公平之原則，基於公益上之理
      由，要非不可自行變更原查定處分，而補徵其應繳之稅額
      。
    (三)給付能力為評估有無給付之可能，給付事實為給付能力評
      估後之待證事項。系爭股票成交總價3,726,794 元，屬鉅
      額交易，原告既未保留其收取上開價金之證明，亦未說明
      收取該價金後之資金用途，復經被告函請李慧婷提示承買
      系爭股票支付價金證明，惟亦未能提示資金證明，又經被
      告查調李君所得資料認其歷年所得並不高，應無資力購買
      系爭股票，被告業已善盡調查能事，原告及李慧婷既均不
      能提示收、付價款資金流程佐證，無法證明系爭股票為有
      償移轉之不利益自應由原告負擔。本件被告係查得原核課
      稅捐資料所無之新證據，並於原告及李慧婷等2 人均無法
      提示收取及給付買賣系爭股票價金後，始依查得之新事證
      核課贈與稅，原告主張，核無足採。
    (四)末按，遺產及贈與稅法第24條第1 項、第44條規定，原告
      於88年3 月20日無償移轉盛美公司股票予李慧婷，涉及遺
      產及贈與稅法第4 條規定之贈與情事，未依規定辦理贈與
      稅申報，違章事證明確已如前述，依前揭規定，被告按核
      定應納稅額182,411 元處1 倍罰鍰182,400 元於法亦無違
      誤等情置辯，並聲明請求判決駁回原告之訴。
五、本件如事實概要所述之事實，有審計部92年6 月23日台審部
    參字第922219號函、93年3 月8 日台審部參字第0930000728
    號函、原告之贈與稅申報書、申請書、被告審查報告書、原
    告及李慧婷出具之說明書、盛美公司股東投資變動表及被告
    所為贈與稅核定通知書、罰鍰處分書、繳款書附原處分卷第
    18 -25、88-92 、100-126 、74-77 頁可稽，堪認為真實。
    故本件之爭執，在於被告以發現上開新事證，對原告補徵贈
    與稅並處以罰鍰，是否合法？有無逾核課期間？
六、經查：
    (一)按稅捐稽徵法第21條規定：「稅捐之核課期間，依左列規
      定……3 、未於規定期間內申報，或故意以詐欺或其他不
      正當方法逃漏稅捐者，其核課期間為7 年。在前項核課期
      間內，經另發現應徵之稅捐者，仍應依法補徵或並予處罰
      ，在核課期間內未經發現者，以後不得再補稅處罰。」次
      按，「本法稱贈與，指財產所有人以自己之財產無償給予
      他人，經他人允受而生效力之行為。」「除第20條所規定
      之贈與外，贈與人在1 年內贈與他人之財產總值超過贈與
      稅免稅額時，應於超過免稅額之贈與行為發生後30日內，
      向主管稽徵機關依本法規定辦理贈與稅申報。」「納稅義
      務人違反……第24條之規定，未依限辦理……贈與稅申報
      者，按核定應納稅額加處1 倍至2 倍之罰鍰。」分別為遺
      產及贈與稅法第4 條第2 項、第24條第1 項、第44條前段
      所規定；又「未上市或上櫃之股份有限公司股票，除前條
      第2項 規定情形外，應以繼承開始日或贈與日該公司之資
      產淨值估定之。」亦為同法施行細則第29條第1 項所規定
      。
    (二)再按，「受發回或發交之高等行政法院，應以最高行政法
      院所為廢棄理由之法律上判斷為其判決基礎。」為行政訴
      訟法第260條第3項所明定。查「『納稅義務人依所得稅法
      規定辦理結算申報而經該管稅捐稽徵機關調查核定之案件
      ，如經過法定期間而納稅義務人未申請復查或行政爭訟，
      其查定處分，固具有形式上之確定力，惟稽徵機關如發見
      原處分確有錯誤短徵，為維持課稅公平之原則，基於公益
      上之理由，要非不可自行變更原查定處分，而補徵其應繳
      之稅額。』本院著有58年判字第31號判例可參。又『行為
      時稅捐稽徵法第21條第2 項所謂另發現應徵之稅捐，只須
      其事實不在行政救濟裁量範圍內者均屬之，此有本院58年
      判字第31號判例可資參照。』亦有本院92年5 月份庭長法
      官聯席會議決議可資參照。……本件審計部前後函指示上
      訴人調查內容尚有不同；另李慧婷之年度所得資料當時雖
      已存在，惟上訴人於第1 次調查時，並未發現而加以運用
      ，至第2 次調查時，經審計部提示始發現並加以調查，是
      以上訴人前後調查之資料、事項各異，亦即再查報告調查
      之事實，並不在原調查報告行政救濟裁量範圍內，核屬新
      事證，且原核定係屬未申請復查而確定者，原審認上訴人
      並未發現足資認定本件為贈與之新事證云云，揆諸首開本
      院判例及庭長法官聯席會議決議說明，其認事用法，尚嫌
      未洽，並有判決違背判例之違法。」為本件最高行政法院
      98年度判字第36號判決發回本院更為審理，所為廢棄原判
      決理由之法律上判斷，揆諸前揭規定，本院應受其拘束。
      原告援引前審判決一再爭執被告於第2 次調查所查得李慧
      婷87及88年度所得清單非屬新事證云云，並無足採。
    (三)復按，稅務案件具有課稅資料多存於納稅義務人所掌握，
      以及大量性行政之事物本質，稽徵機關欲完全調查、取得
      ，容有困難，且有違稽徵便利之考量，故為貫徹公平合法
      課稅之目的，自應認納稅義務人負有提供課稅資料之協力
      義務，此亦經大法官釋字第537 號解釋以：「…因租稅稽
      徵程序，稅捐稽徵機關雖依職權調查原則而進行，惟有關
      課稅要件事實，多發生於納稅義務人所得支配之範圍，稅
      捐稽徵機關掌握困難，為貫徹公平合法課稅之目的，因而
      課納稅義務人申報協力義務。…」等語闡明在案。又行政
      法院於撤銷訴訟，應依職權調查證據，固為行政訴訟法第
      133 條前段所明定；然因課稅要件事實，多發生於納稅義
      務人所得支配之範圍，納稅義務人知之最詳，故行政法院
      所得獲知之事實及調查事實之證據，即受限於訴訟當事人
      中之納稅義務人是否履行其協力義務，即納稅義務人已否
      按事實為完全且真實之陳述；故如訴訟當事人有違反協力
      義務情形，自將影響行政法院事實闡明之密度與範圍，是
      因此所生之不利益，即應歸由應履行協力義務之當事人負
      擔，亦即行政法院就此得減輕他造之證明程度，而為課稅
      事實之判斷。
    (四)查本件經被告調查發現，李慧婷受讓系爭股票時，年僅25
      歲，且其86年度至90年度所得分別為310,391元、420,246
      元、655,851 元、431,411 元及375,132 元，此有李慧婷
      之綜合所得稅各類所得資料清單附原處分卷可稽，顯見李
      慧婷歷年所得均不高，衡情應無資力支付其於87年度及系
      爭88年度分別向鄭然、詹承曄及原告所購買盛美公司面額
      4,250,000 元及2,750,000 元之股票( 見原處分卷第113
      頁) 。且被告曾先後發函請李慧婷及原告提示收、付款證
      明與資金來源等資料，然李慧婷僅提出說明書表示因時日
      已久，無法提供詳細資金流程；原告亦表示無法提示其收
      取系爭股票價金之證明，亦有被告前開各函及原告、李慧
      婷提出之說明書可證( 見原處分卷第96- 101 之1 頁) ，
      而系爭股票移轉之實質原因，並非僅憑證券交易稅繳款書
      作形式認定，原告既主張其移轉系爭股票予李慧婷之原因
      係基於買賣關係，並非無償，而此項事實係屬於原告管領
      範圍內之事實，揆諸前揭說明，原告自負有提供課稅資料
      及為完全且真實陳述之協力義務，惟原告並未履行其協力
      義務，則因此所生之不利益，即應歸由應履行協力義務之
      原告負擔。
    (五)從而，被告以查得原核課稅捐資料中所無之李慧婷所得資
      料，以其應無資力購買系爭股票，且原告及李慧婷等二人
      均未能提示渠等主張買賣系爭股票之收、付款證據及資金
      流程以供查核，乃依上開查得新事證，認定原告係無償移
      轉系爭股票予李慧婷，依稅捐稽徵法第21條第3 款規定，
      於7 年核課期間內，改按遺產及贈與稅法第4 條第2 項規
      定，按移轉日盛美公司資產淨值( 見原處分卷第27頁) ，
      核定原告88年度贈與總額3,726,794 元，贈與淨額2,726,
      794 元，應納稅額為182,411 元，於法洵無不合。又原告
      贈與系爭股票之財產總值已超過贈與稅之免稅額，而未依
      遺產及贈與稅法第24條規定之期限內辦理申報，縱無故意
      ，因無不能注意情事，竟疏於注意，亦有過失漏報之責，
      依大法官釋字第275 號解釋意旨，仍應受罰。故被告依遺
      產及贈與稅法第44條規定，按原核定應納稅額處以1 倍之
      罰鍰計182,400 元（計至百元止），揆諸前揭規定，亦無
      違誤。
    (六)末按，「稅捐之核課期間，依左列規定……3 、未於規定
      期間內申報，或故意以詐欺或其他不正當方法逃漏稅捐者
      ，其核課期間為7 年。」為上揭稅捐稽徵法第21條第1 項
      第3 款所規定。查原告移轉系爭股票予李慧婷，既屬遺產
      及贈與稅法第4 條規定之贈與行為，且其贈與之財產總額
      已超過贈與稅免稅額，依同法第24條規定，應於贈與行為
      發生後30日內，向主管稽徵機關辦理贈與稅申報，已如前
      述，惟原告並未依規定辦理申報，被告依上揭規定認其核
      課期間為7 年，即屬有據，原告主張本件核課期間為5 年
      ，容有誤解，亦無足取。
七、綜上所述，被告所為補稅及罰鍰處分，於法並無違誤，訴願
    決定予以維持，亦無不合，原告仍執前詞，訴請撤銷，為無
    理由，應予駁回。
據上論結，本件原告之訴為無理由，爰依行政訴訟法第98條第1
項前段，判決如主文。
中    華    民    國    98    年     6    月   17     日
                    臺北高等行政法院第二庭
                              審判長法  官  徐瑞晃
                                    法  官  陳金圍
                                    法  官  蕭惠芳
上為正本係照原本作成。
如不服本判決，應於送達後20日內，向本院提出上訴狀並表明上
訴理由，如於本判決宣示後送達前提起上訴者，應於判決送達後
20日內補提上訴理由書（須按他造人數附繕本）。
中    華    民    國    98    年     6    月   17     日
                                    書記官   李淑貞


司法院資訊處製作；財團法人民間司法改革基金會備份。
